臺灣桃園地方法院民事裁定　　　　　　 99年度監宣字第380號
聲　 請　 人　李總加
相　 對　 人　李奐輪
關　 係　 人
即選定輔助人　李賢傑
上列聲請人對於相對人聲請監護宣告事件，本院裁定如下：
    主  文
宣告李奐輪（女；民國55年03月13日出生；國民身分證統一編號
：Ｚ000000000號）為受輔助宣告之人。
選定李賢傑（男；民國57年09月07日出生；國民身分證統一編號
：Ｚ000000000號）為受輔助宣告人李奐輪之輔助人。
聲請程序費用由受輔助宣告人李奐輪負擔。
    理  由
一、本件聲請意旨略以：聲請人李總加為相對人李奐輪之父親，
    相對人約於20歲時起即發現患有「情感性精神病」，致相對
    人受該精神疾病影響而到處亂跑、不知如何回家、生活鬆散
    、規律性差、言行不一而出狀況須家人善後，諸如代其處理
    竊盜、車禍等大大小小不計其數之爛攤，甚且還表示有人要
    他回家主張權利、拿身分證等，造成家中不必要之負擔，經
    送醫診治仍未見起色，近日甚且已臻不能為意思表示、受意
    思表示及不能辨識意思表示之效果之程度。恐其遭受有心人
    士之詐騙，為保護其權益，爰提出戶籍謄本、診斷證明書、
    臺灣桃園地方法院檢察署檢察官聲請簡易判決處刑書、和解
    書等影本為證，聲請鈞院准予對相對人為監護宣告等語。
二、按「對於因精神障礙或其他心智缺陷，致不能為意思表示或
    受意思表示，或不能辨識其意思表示之效果者，法院得因本
    人、配偶、四親等內之親屬、最近一年有同居事實之其他親
    屬、檢察官、主管機關或社會福利機構之聲請，為監護之宣
    告（民14I）。‧‧‧法院對於監護之聲請，認為未達第一
    項之程度者，得依第15條之1第1項規定，為輔助之宣告（民
    14III）。」、又「對於因精神障礙或其他心智缺陷，致其為
    意思表示或受意思表示，或辨識其意思表示效果之能力，顯
    有不足者，法院得因本人、配偶、四親等內之親屬、最近一
    年有同居事實之其他親屬、檢察官、主管機關或社會福利機
    構之聲請，為輔助之宣告（民15-1I）。」、又「法院對於
    監護之聲請，認為未達民法第14條第1項之程度而有輔助宣
    告之原因者，得依聲請或依職權以裁定為輔助之宣告（民訴
    624-3 I）。」，（民國97年5 月2 日修正；民國98年11月
    23日施行）民法第14條第1 項、第3 項、第15條之1 第1 項
    、民事訴訟法第624 條之3 第1 項分別定有明文。
三、本件經本院於鑑定人行政院退除役官兵輔導委員會桃園榮民
    醫院所屬精神鑑定醫師徐立仁先生前訊問相對人結果，相對
    人可作陳述【「（法官點呼相對人姓名，問年籍等資料）民
    國55年3 月13日」、「（按問：最高學歷？）光啟高中」、
    「（按問：有無在公司機關服務過？）做過美髮、餐廳服務
    生，目前待業中」、「（按問：與小孩生父交往幾年？有無
    結婚？）10幾年，沒有結婚，小孩爸媽照顧」、「（按問：
    對小孩未來有無計畫？）沒辦法，我自己不會賺錢，快活不
    下去了」、「（按問：若有能力，如何栽培小孩？）讓他好
    好讀書」、「（按問：名下有無任何財產？）沒有」、「（
    按問：有無想投資賺錢？）想去上班找個工作做」、「（按
    問：若有閒錢，想從事何投資？）存起來就好」、「（按問
    ：對自己未來有何打算？）沒有」、「（按問：旁邊何人？
    為何會來桃園榮民醫院？）爸爸、弟弟，今天來做評估」；
    另訊鑑定人所屬徐立仁醫師稱「目前意識清楚，表達溝通還
    可以，目前藥物控制良好，生活自理還可以，但無法照顧小
    孩，其他詳如鑑定報告」等語（均參見本院民國100 年03
    月08日訊問筆錄）】。而依行政院退除役官兵輔導委員會桃
    園榮民醫院就相對人之心神狀態所為之鑑定結果略稱：(1)、
    生活狀況及現在身心狀態：個案為44歲女性，高中畢業，自
    述21歲時曾吸食安非他命，此後開始於精神科病房住院，且
    至今未再就業。在經濟上完全仰賴父母，自述被診斷為「精
    神分裂症」，但其否認有過幻聽、幻覺症狀。衡鑑結果，顯
    示個案目前的整體智能落在「中下」至「邊緣性智力障礙」
    程度，其「操作智商」明顯弱於「語文智商」，在語文能力
    中以「聽覺的短時間注意力」為她的優勢能力，但她的計算
    能力、長期記憶力、社會理解及判斷力、視覺動作協調能力
    等皆顯不足；其明顯具自我中心傾向，預期計畫功能輕度障
    礙、有衝動傾向，情緒輕度不穩。人際知覺方面，其對外界
    有明顯的敵意，但又壓抑、退縮，在互動上非常嚴重地被動
    、依賴。(2)、社工評估：病人因精神分裂症，認知功能退化
    ，判斷力明顯受損。(3)、鑑定結果：經臨床診斷為精神分裂
    症，致為意思表示或受意思表示或辨識意思表示效果之能力
    ，顯有不足等語，有該鑑定人醫院民國100 年3 月21日桃醫
    醫字第1000001902號函暨所附之精神鑑定報告書附卷可參。
    本院審酌相對人精神障礙狀態及心智缺陷之程度等情並參諸
    上揭鑑定結果之意見，認相對人於為意思表示或受意思表示
    或辨識意思表示之效果的能力確顯有不足，而有設置輔助人
    俾從旁予以輔助之需要。聲請人雖聲請對相對人為監護宣告
    ，惟經鑑定後，相對人之狀態與監護宣告之要件不符，自不
    得為監護之宣告。然相對人之狀態既然符合輔助宣告之要件
    ，自應本諸職權依法以裁定宣告相對人李奐輪為受輔助宣告
    人。
四、末按「法院為監護之宣告時，應依職權就配偶、四親等內之
    親屬、最近一年有同居事實之其他親屬、主管機關、社會福
    利機構或其他適當之人選定一人或數人為監護人‧‧‧（民
    1111I）。法院為前項選定及指定前，得命主管機關或社會
    福利機構進行訪視，提出調查報告及建議。監護之聲請人或
    利害關係人亦得提出相關資料或證據，供法院斟酌（民1111
    II）」、「法院選定監護人時，應依受監護宣告之人之最佳
    利益，優先考量受監護宣告之人之意見，審酌一切情狀，並
    注意下列事項：一、受監護宣告之人之身心狀態與生活及財
    產狀況。二、受監護宣告之人與其配偶、子女或其他共同生
    活之人間之情感狀況。三、監護人之職業、經歷、意見及其
    與受監護宣告之人之利害關係。四、法人為監護人時，其事
    業之種類與內容，法人及其代表人與受監護宣告之人之利害
    關係（民1111-1）」、「受輔助宣告之人，應置輔助人（民
    1113-3I）。輔助人及有關輔助之職務，準用‧‧‧第1111
    條至第1111條之1 ‧‧‧之規定（民1113-1II）。」，民法
    第1111條、第1111條之1 、第1113條之1 分別定有明文。
五、本件經本院函囑桃園縣政府委託之桃園縣社會工作師公會派
    員進行訪視，依其訪視之結果略稱：聲請人為相對人之父親
    ，而關係人李賢傑為相對人胞弟，均為相對人的主要照顧者
    、照顧費用的支付者、相對人事務的處理者，均有擔任相對
    人之監護人、會同開具財產清冊之人的意願，與相對人間之
    互動亦無任何異狀，雖均為適任人選，惟仍請法院本於相對
    人之最佳利益考量作綜合裁量等語，有該公會民國100 年 1
    月24日桃姚字第100031號函暨所附之訪視報告在卷可參，足
    見聲請人李總加、關係人李賢傑分別為相對人之父親、胞弟
    ，對於相對人的照顧均能任勞任怨，亦有意願協助、照顧相
    對人。
六、承上，本院綜核全情並參酌社工員之建議、聲請人希望由關
    係人李賢傑來擔任相對人之監護人或輔助人之意見以及關係
    人李賢傑亦有遵父命來擔任相對人之監護人或輔助人之意願
    等一切情況，認關係人李賢傑係受輔助宣告人李奐輪之胞弟
    ，平日即為受輔助宣告人實際生活的主要照顧者之一，其在
    父母之叮嚀、囑咐下，對受輔助宣告人應會有最為妥善之照
    顧，且又無其他不適或不宜擔任受輔助宣告人之輔助人的積
    、消極原因，如由其來擔任受輔助宣告人之輔助人，對受輔
    助宣告人來說，應具有最佳之利益。爰依法選定關係人李賢
    傑為受輔助宣告人李奐輪之輔助人。
七、依民事訴訟法第624 條之1 第3 項、第608 條第1 項，裁定
    如主文。
中    華    民    國   100    年    3     月    25    日
                        家事法庭法  官  鄭新後
上列正本證明與原本無異。
本裁定就對相對人之輔助宣告部分不得抗告；另就其餘有關選定
輔助人部分如有不服，應於本裁定送達後10日內向本院提出抗告
狀。
中    華    民    國   100    年    3     月    25    日
                                書記官  許家齡